【裁判字號】    99,交聲,53
【裁判日期】    990226
【裁判案由】    違反道路交通管理處罰條例聲明異議
【裁判全文】
臺灣臺東地方法院交通事件裁定          99年度交聲字第53號
原處分機關  交通部公路總局高雄區監理所臺東監理站
異  議  人
即受處分人  甲○○
上列異議人即受處分人因違反道路交通管理處罰條例事件，對交
通部公路總局高雄區監理所臺東監理站於民國99年 1月21日所為
之處分（原處分案號：東監違裁字第81-M00000000號）聲明異議
，本院裁定如下：
    主  文
本件管轄錯誤，移送於臺灣臺南地方法院。
    理  由
一、按法院受理有關交通事件，準用刑事訴訟法之規定；其處理
    辦法，由司法院會同行政院定之；聲明異議案件之處理，除
    準用刑事訴訟法有關規定外，依本辦法之規定處理之，道路
    交通管理處罰條例第89條及道路交通案件處理辦法第4條第1
    項分別定有明文，而關於聲明異議案件之管轄事項，上開辦
    法既無特別規定，自應準用刑事訴訟法第5條第1項規定，由
    受處分人之違規行為地或其住所、居所或所在地之法院管轄
    （司法院民國74年7月17日(74)廳刑一字第550號函附研究意
    見可資參照）。至臺灣高等法院暨所屬法院97年11月12日97
    年度法律座談會刑事類提案第44號研討結果就此雖有不同見
    解，然道路交通管理處罰條例第8條第1項所定之行政機關，
    於道路交通違規事件對應受處分人所為之處罰，法定性質本
    屬行政罰，是道路交通違規事件之事物本質自屬行政權之作
    用，又聲明異議案件係受處分人不服上開行政機關所為之行
    政處分，乃向法院提起請求撤銷原處分之程序，性質上應屬
    司法救濟程序，殆無疑義，再觀諸道路交通違規事件處罰之
    主管機關管轄權劃分，悉依違反道路交通管理事件統一裁罰
    基準及處理細則第25條之規定，除有同條第1項但書第1款至
    第 5款之情形，移送行為地；以汽車所有人為處罰對象者，
    移送其車籍地；以駕駛人為處罰對象者，則由駕籍地之處罰
    機關處理。至於不服該主管機關所為處罰，而提起聲明異議
    之管轄法院，依管轄法定原則，首須視法有無特別明文規定
    ，若無，始得依道路交通管理處罰條例第89條準用刑事訴訟
    法相關規定處理。次按聲明異議，應以司法狀紙，敘述異議
    之理由，提出於原處分機關為之。原處分機關應於接受異議
    書狀後 5日內，將該案卷宗及有關證物，送交「該管地方法
    院」或其分院交通法庭；又違反道路交通管理事件，受處分
    人不服處罰，依法聲明異議者，處罰機關應於接受異議書狀
    5 日內，製作不服違反道路交通管理事件裁決聲明異議移送
    書，將案卷及有關證物連同聲明異議書狀，送交「該管地方
    法院」審理，道路交通案件處理辦法第13條、違反道路交通
    管理事件統一裁罰基準及處理細則第65條固分別定有明文，
    然前揭所謂之「該管地方法院」究應何解，文義上尚非無疑
    。苟若謂聲明異議案件之性質既屬救濟程序，則不服地方法
    院第一審裁判提起救濟之管轄第二審法院，參諸刑事訴訟法
    第361條第1項規定，均係以管轄地方法院之第二審法院定之
    ，是前揭「該管地方法院」自應解為「該原處分機關之管轄
    地方法院」，即受理聲明異議之法院為原處分機關所在地之
    地方法院管轄云云，惟查法院之審級管轄，乃訴訟審級制度
    下之產物，行政處分作成機關與司法救濟處理機關間，本諸
    憲法權力分立原則，要無審級或隸屬之關係可言，自難援引
    刑事訴訟法第361條第1項之規定強為比附，且法院受理案件
    之土地管轄權分配，悉依法律或法規命令定之，並不當然受
    行政機關管轄權劃分之拘束，是前開臺灣高等法院暨所屬法
    院法律座談會刑事類提案第44號之研討結果，顯未辨明行政
    處分之司法救濟與刑事訴訟之審級救濟間及審級管轄與土地
    管轄間之不同，致有誤解之虞，況如將上揭「該管地方法院
    」作同斯解，實已創設及分配土地管轄權之效果，而依管轄
    法定之原則，要僅法律或法規命令始得為此效果，又道路交
    通管理處罰條例本身就聲明異議管轄法院之規定既付之闕如
    ，而道路交通案件處理辦法第13條、違反道路交通管理事件
    統一裁罰基準及處理細則第65條之授權母法固分別係道路交
    通管理處罰條例第89條及第92條第 4項規定，然細繹該等授
    權母法之條文內容，顯未明確將聲明異議之管轄法院委由行
    政機關另以法規命令定之，是如將「該管地方法院」解為「
    該原處分機關之管轄地方法院」，據此定聲明異議案件同級
    法院土地管轄之分配，顯有令道路交通案件處理辦法第13條
    、違反道路交通管理事件統一裁罰基準及處理細則第65條之
    相關規定均罹於違反授權明確性原則之違憲效果，足徵此項
    文義解釋並不符法規合憲解釋之原則。準此，上開「該管地
    方法院」規定，自應理解為「該案管轄地方法院」，且仍未
    逸脫道路交通管理處罰條例第87條第 1項之文義涵蓋範圍，
    是關於聲明異議案件之法院土地管轄事項，道路交通管理處
    罰條例及相關法規命令既無特別規定，自應準用刑事訴訟法
    第5條第1項規定定之。復按管轄之有無，應依職權調查之，
    決定受處分人之住所、居所或所在地，應以案件繫屬時為準
    （最高法院48年臺上字第 837號刑事判例意旨可參）。又所
    稱住所，應依民法規定定之，而依一定事實，足認以久住之
    意思，住於一定之地域者，即為設定其住所於該地，此為民
    法第20條第 1項所明定，是我國民法關於住所之設定，兼採
    主觀主義及客觀主義之精神，必須主觀上有久住一定地域之
    意思，客觀上有住於一定地域之事實，該一定之地域始為住
    所，故住所並不以須經辦妥戶籍登記為要件；亦即，戶籍法
    僅係戶籍登記之行政管理規定，依戶籍法所為之戶籍地址登
    記，僅係作為決定福利給付、國民教育、兵役召集、選舉罷
    免等公法上權利義務行使與負擔之準據，尚不得逕以戶籍登
    記之處所，一律解為當然之住所，而置住所設定之法定要件
    於不顧，是戶籍地址僅有登記之形式，並無設定住所之實質
    ，要非為認定住所之唯一標準（最高法院93年度臺抗字第39
    3 號民事裁定意旨併請參照）。申言之，住所之認定標準，
    應綜合戶籍登記原因、實際居住情形、在當地之生活連結及
    就業實況等客觀事實加以研判，以究明其有無久住之意思。
    再所謂受處分人之所在地，係指受處分人於案件繫屬時身體
    所在之地而言（司法院院解字第3825號解釋足資參照）。末
    按無管轄權之案件，應諭知管轄錯誤之判決，並同時諭知移
    送於管轄法院，刑事訴訟法第 304條則定有明文，此項規定
    依其性質，亦當然準用於交通聲明異議案件。
二、經查，本件異議人即受處分人甲○○受舉發之交通違規行為
    地係在臺南縣仁德鄉○○路段，此為異議人所自承，並有原
    處分機關即交通部公路總局高雄區監理所臺東監理站之違反
    道路交通管理事件裁決書附卷可憑，是異議人受舉發裁決之
    違規行為地，尚非在本院之管轄區域內。次查，異議人於本
    件聲明異議狀所載之通訊地址係在臺南市○○路 ○段93號，
    此有聲明異議狀在卷可據，異議人亦陳稱其目前因工作關係
    而賃屋住在上址，致無法親至本院開庭應訊乙情，則有本院
    99年2月24日電話記錄表存卷可參，顯見異議人於99年2月10
    日具狀向原處分機關提出聲明異議，嗣經原處分機關於同年
    月22日移送本院繫屬時，異議人之居所及所在地均在臺南市
    ○○路 ○段93號，而屬臺灣臺南地方法院之管轄區域內。再
    查，異議人提出聲明異議經原處分機關移送本院繫屬時，其
    戶籍固係設在臺東縣臺東市○○路31號，此有本院依戶役政
    資料電子閘門系統所查得之個人基本資料查詢結果附卷可按
    ，惟異議人既陳稱上開戶籍地址目前為其雙親所居住，其僅
    於逢年過節才會回去等語，有本院前揭電話記錄表在卷可考
    ，可見異議人主觀上並無在其戶籍地久住之意思，客觀上亦
    未有久住在該戶籍地之事實，是異議人上開戶籍地址顯非其
    實際之住所、居所或所在地。此外，復查無其他事證足認異
    議人向原處分機關提出聲明異議及本件繫屬於本院時，有何
    另設住、居所或其人之所在地係在臺東縣境內之事實。準此
    ，異議人受舉發之交通違規行為地既非在本院管轄區域內，
    亦無證據證明異議人提起本件聲明異議時，其住所、居所或
    所在地係在本院管轄區域內之事實，是依首揭說明，本院就
    本件聲明異議案件當無管轄權，自應依法為管轄錯誤之裁定
    ，並移送於有管轄權之臺灣臺南地方法院。
三、據上論結，應依道路交通管理處罰條例第87條第 2項、第89
    條，刑事訴訟法第304條，裁定如主文。
中    華    民    國    99    年     2    月    26    日
                  交通法庭  法  官  劉正偉
以上正本證明與原本無異。
如不服本裁定，應於裁定送達後5日內向本院提出抗告狀（須附
繕本）。
「切勿逕送上級法院」
                            書記官  姚佳華
中    華    民    國    99    年    3     月    2     日

司法院資訊處製作；財團法人民間司法改革基金會備份。
